【裁判字號】    97,易,2159
【裁判日期】    980120
【裁判案由】    違反毒品危害防制條例
【裁判全文】
臺灣彰化地方法院刑事判決              97年度易字第2159號
公  訴  人  臺灣彰化地方法院檢察署檢察官
被      告  甲○○
上列被告因毒品危害防制條例案件，經檢察官提起公訴（97年度
毒偵字第4385號），被告於本院準備程序中自白犯罪，本院認有
刑事訴訟法第273 條之1 第1 項之情形，改依簡式審判程序審理
判決如下：
    主  文
甲○○施用第二級毒品，累犯，處有期徒刑陸月，如易科罰金，
以新臺幣壹仟元折算壹日。
    事  實
一、甲○○前於民國（下同）89年間，因施用毒品案件，經臺灣
    臺中地方法院以89年度毒聲字第3469號裁定送觀察、勒戒後
    ，因認有繼續施用毒品之傾向，再經臺灣臺中地方法院以89
    年度毒聲字第4068號裁定令入戒治處所施以強制戒治，嗣經
    臺灣臺中地方法院以89年度毒聲字第7512號裁定停止戒治，
    於90年1 月19日停止戒治處分付保護管束，嗣於90年7 月9
    日保護管束期滿未經撤銷而視為執行完畢。其復不知悔改，
    在其開強制戒治執行完畢後5 年內之94年間，因連續施用第
    二級毒品案件，經本院以93年度易字第1255號案判處有期徒
    刑6 月，如易科罰金，以銀元300 元折算1 日確定；又因持
    有第一級毒品、施用第二級毒品案件，經本院以96年度易緝
    字第16號判決分別判處有期徒刑4 月、7 月，併定應執行有
    期徒刑9 月，嗣經減刑為有期徒刑2 月、3 月15日，並定應
    執行有期徒刑4 月15日，如易科罰金，以銀元300 元折算1
    日確定，上開數案嗣經接續執行，業於96年12月1 日縮短刑
    期執行完畢。詎其仍不知悔改，復基於施用第二級毒品甲基
    安非他命之犯意，於97年8 月6 日為警採尿前4 日內某時，
    在其位於彰化縣芬園鄉○○村○○街318 號住處內，以將甲
    基安非他命置於鋁箔紙內，再以火燒烤吸食其煙之方式，施
    用第二級毒品甲基安非他命1 次。嗣於97年8 月6 日晚上8
    時許，為警在臺中縣霧峰鄉○○路1066號「雅虎電子遊戲場
    」查獲，經採集其尿液檢驗，結果呈安非他命及甲基安非他
    命陽性反應，始查悉上情。
二、案經臺中縣警察局霧峰分局報請臺灣臺中地方法院檢察署呈
    請臺灣高等法院臺中分院檢察署檢察長核轉臺灣彰化地方法
    院檢察署檢察官偵查起訴。
    理  由
一、按除被告所犯為死刑、無期徒刑、最輕本刑為3 年以上有期
    徒刑之罪或高等法院管轄第一審案件者外，於刑事訴訟法第
    273 條第1 項程序進行中，被告先就被訴事實為有罪之陳述
    時，審判長得告知被告簡式審判程序之旨，並聽取當事人、
    代理人、辯護人及輔佐人之意見後，裁定進行簡式審判程序
    ，刑事訴訟法第273 條之1 第1 項定有明文。本件被告甲○
    ○所犯係死刑、無期徒刑、最輕本刑為3 年以上有期徒刑或
    高等法院管轄第一審案件以外之罪，並於本院行準備程序時
    就被訴事實為有罪之陳述，本院改依簡式審判程序審理，先
    予敘明。
二、上揭事實，業據被告甲○○於本院審理時坦承不諱，且其於
    97年8 月6 日為警查獲時所採取之尿液，經送鑑驗結果，確
    呈安非他命及甲基安非他命陽性反應，此有臺中縣警察局霧
    峰分局毒品尿液真實姓名對照表及中山醫學大學附設醫院檢
    驗科藥物檢測中心97年8 月21日原始編號F0000000號濫用藥
    物尿液檢驗報告各1 紙附卷可稽，應認被告之自白確與事實
    相符，堪以採信。綜上，本件事證明確，被告上開施用第二
    級毒品之犯行堪以認定。
三、按觀察、勒戒或強制戒治執行完畢釋放後，5 年內再犯毒品
    危害防制條例第10條之罪，即應直接依法追訴判決，固毋庸
    再行該條例針對「初犯」所規定之觀察、勒戒或強制戒治等
    治療程序，然若係於觀察、勒戒或強制戒治執行完畢釋放後
    ，5 年後再犯第10條之罪者，則應重新依該條例第20條第1
    項、第2 項關於「初犯」之規定，先行送觀察、勒戒，並依
    其觀察、勒戒結果有無繼續施用毒品傾向，以定其是否施以
    強制戒治之治療程序，再於上開治療程序執行完畢後始由檢
    察官為不起訴處分，而非直接加以追訴處罰，此觀諸現行生
    效施行之毒品危害防制條例（於92年7 月9 日修正公布、自
    93年1 月9 日施行）第20條、第23條之規定甚明。而考諸前
    開毒品危害防制條例之修正理由主要係認觀察、勒戒或強制
    戒治後5 年後再犯者，顯見前所實施之觀察、勒戒或強制戒
    治已足以遮斷其施用毒品之癮，為期自新及協助其斷除毒癮
    ，對此5 年後再犯者仍適用初犯之規定（即該條例第20條第
    3 項之規定），即先經觀察、勒戒、強制戒治之程序【見該
    條例第20 條 修法理由5 第3 項修正理由 (二)】 ，且為配
    合簡化施用毒品犯之刑事處遇程序，並鑑於經觀察、勒戒或
    強制戒治執行完畢釋放後5 年內再犯者，其再犯率甚高，原
    據以實施之觀察勒戒及強制戒治既已無法收其實效，自應施
    以刑事處遇【見該條例第23條修正理由三 (二)】 ，凡此俱
    見現行毒品危害防制條例於修正時刪除修正前二犯及三犯之
    規定，一改修法前繁雜之處遇程序，僅將施用毒品犯簡化區
    分為初犯、再犯外，並認施用毒品者係屬病患性犯人，以觀
    察、勒戒戒除其身癮，併以強制戒治方式祛除心癮之措施。
    由是觀之，現行毒品危害防制條例仍採「刑罰處遇程序」與
    「治療之保安處分程序」二者併行之方式，並將施用毒品者
    區分為「初犯」與「再犯」之不同，詳言之，倘毒品施用者
    係前經觀察、勒戒或強制戒制等治療程序執行完畢5 年後，
    始再施用毒品之「初犯」，因認前所執行之觀察、勒戒或強
    制戒治足收戒除毒癮之效，自應重新先經觀察、勒戒或強制
    戒治等治療程序，並於治療程序執行完畢後由檢察官直接為
    不起訴處分，毋庸對之追訴處罰，反觀，在「再犯」之情形
    ，因其先前所為治療程序顯未能收祛除毒癮之實效，且考量
    施用毒品者之再犯率偏高，乃簡化其刑事處遇程序，而對之
    直接追訴處罰，不再施以保安處分之治療程序，是現行毒品
    危害防制條例所採「初犯」與「再犯」之界分，已揚棄過去
    修正前毒品危害防制條例所採一、二、三犯之判斷標準及處
    遇程序，且側重於觀察、勒戒或強制戒治等治療程序是否確
    實收其成效。因之，對於所謂「初犯」與「再犯」之區別，
    除應視其是否於觀察、勒戒或強制戒治執行完畢釋放後，5
    年後再犯者外，尚應兼顧其前次所施予觀察、勒戒、強制戒
    治程序之成效以資判斷，如此方能貫徹現行毒品危害防制條
    例之修正立法意旨，且細繹現行毒品危害防制條例第20條、
    第23條之立法理由可知，所謂「再犯」應係指依該條例規定
    執行觀察、勒戒、強制戒治完畢釋放，再犯施用毒品罪者均
    屬之（見該條例第20修法理由二後段），是對於現行毒品危
    害防制條例第20條第3 項規定「觀察、勒戒或強制戒治執行
    完畢後，5 年後再犯」之解釋，自應限於該施用毒品之行為
    人於觀察、勒戒或強制戒治執行完畢後5 年內均未再有任何
    施用毒品之犯行，始足當之，茍其施用毒品之犯行，前經觀
    察、勒戒或強制戒治執行完畢後，5 年內曾因再犯施用第一
    、二級毒品之行為，而經法院判處刑罰之處遇程序確定者，
    縱其係於觀察、勒戒或強制戒治執行完畢5 年後復為施用毒
    品者（即修正前毒品危害防制條例所稱之三犯或三犯以上）
    ，因其於治療程序之保安處分執行完畢5 年內，既仍有繼續
    施用毒品之犯行，即難認前所執行之治療程序有何戒除其身
    心毒癮之成效可言，自不得僅憑該次施用毒品犯行係在前次
    執行治療程序之保安處分完畢後，5 年後再犯一端，即依現
    行毒品危害防制條例第20條第3 項規定，逕認為「初犯」，
    而適用同條第1 、2 項之觀察、勒戒或強制戒治等治療程序
    ，否則無異使接受治療程序執行成效不彰，而屢犯施用毒品
    罪之行為人，僅因其施用毒品行為與前次觀察、勒戒或強制
    戒治完畢之時間相距已逾5 年，反得循初犯之保安處分程序
    ，獲邀寬典，不啻與前揭毒品危害防制條例之修法初衷背道
    而馳，是就此情形，仍應認屬「再犯」之範疇，直接適用刑
    事刑罰處遇之程序，始符修法之本旨。查本件被告前於89年
    間，因施用毒品案件，經臺灣臺中地方法院以89年度毒聲字
    第3469號裁定送觀察、勒戒後，因認有繼續施用毒品之傾向
    ，再經臺灣臺中地方法院以89年度毒聲字第4068號裁定令入
    戒治處所施以強制戒治，嗣經臺灣臺中地方法院以89年度毒
    聲字第7512號裁定停止戒治，於90年1 月19日停止戒治處分
    付保護管束，嗣於90年7 月9 日保護管束期滿未經撤銷而視
    為執行完畢，惟其於前開強制戒治執行完畢後5 年內之94年
    間，因連續施用第二級毒品案件，經本院以93年度易字第
    1255號案判處有期徒刑6 月，如易科罰金，以銀元300 元折
    算1 日確定等情，此有臺灣高等法院被告前案紀錄表及臺灣
    彰化地方法院檢察署刑案資料查註紀錄表各1 份附卷可參，
    而被告本件施用第二級毒品甲基安非他命之犯行，雖係在前
    次90年強制戒治執行完畢5 年後所犯，惟被告於上開強制戒
    治執行完畢5 年內，曾再犯施用第二級毒品之罪經法院宣示
    判決並確定，已詳述如前，顯見其並非於強制戒治執行完畢
    後5 年內均無任何施用毒品之犯行，且其既已於強制戒治執
    行完畢5 年內再犯施用第二級毒品之罪，已符合毒品危害防
    制條第23條第2 項之所定之追訴要件，揆諸前開毒品危害防
    制條例條文及說明，被告所為本件施用第二級毒品甲基安非
    他命之犯行，即無「初犯」規定之適用，自毋須再重新施予
    觀察、勒戒或強制戒制之處遇程序，而均應直接訴追處罰。
四、按甲基安非他命係毒品危害防制條例所定之第二級毒品，不
    得非法施用。是核被告甲○○所為，係犯毒品危害防制條例
    第10條第2 項之施用第二級毒品罪。查被告為供施用第二級
    毒品甲基安非他命，而持有第二級毒品之低度行為，應為施
    用之高度行為所吸收，不另論罪。又查，被告前於94年間，
    因連續施用第二級毒品案件，經本院以93年度易字第1255號
    案判處有期徒刑6 月，如易科罰金，以銀元300 元折算1 日
    確定；又因持有第一級毒品、施用第二級毒品案件，經本院
    以96年度易緝字第16號判決分別判處有期徒刑4 月、7 月，
    併定應執行有期徒刑9 月，嗣經減刑為有期徒刑2 月、3 月
    15日，並定應執行有期徒刑4 月15日，如易科罰金以銀元30
    0 元折算1 日確定，上開數案嗣經接續執行，業於96年12月
    1 日縮短刑期執行完畢，有臺灣彰化地方法院檢察署刑案資
    料查註紀錄表及臺灣高等法院被告前案紀錄表各1 份在卷可
    憑，其於5 年以內再犯本件有期徒刑以上之罪，構成累犯，
    應依刑法第47條第1 項規定加重其刑。爰審酌被告曾因施用
    毒品經執行觀察、勒戒及強制戒治後，仍未能戒斷其施用毒
    品之惡習，再犯本件施用毒品犯行，足見其雖經觀察、勒戒
    及強制戒治之治療程序，猶未能戒絕毒品而再次施用，惡行
    非輕，顯未能善體國家設置觀察、勒戒及強制戒治機構，協
    助毒品施用者戒除毒癮之良法美意，惟念及施用毒品本質上
    係戕害自身健康之行為，尚未嚴重破壞社會秩序或侵害他人
    權益，及其施用第二級毒品之動機、目的、所生危害及犯罪
    後坦承犯行態度尚屬良好等一切情狀，量處如主文所示之刑
    ，並諭知易科罰金之折算標準。
據上論斷，應依刑事訴訟法第273 條之1 第1 項、第299 條第1
項前段，毒品危害防制條例第10條第2 項，刑法第11條前段、第
47條第1 項，第41條第1 項前段，判決如主文。
本案經檢察官紀雅惠到庭執行職務。
中    華    民    國    98    年    1    月    20     日
                  刑事第九庭         法  官  黃齡玉
以上正本證明與原本無異。
如不服本判決應於收受判決後10日內向本院提出上訴書狀，並應
敘述具體理由；其未敘述上訴理由者，應於上訴期間屆滿後20日
內向本院補提理由書（均須按他造當事人之人數附繕本）「切勿
逕送上級法院」。
中    華    民    國    98    年    1    月    20     日
                                     書記官  林嘉賢
附錄本案論罪科刑法條全文：
毒品危害防制條例第10條
施用第一級毒品者，處 6 月以上 5 年以下有期徒刑。
施用第二級毒品者，處 3 年以下有期徒刑。


司法院資訊處製作；財團法人民間司法改革基金會備份。
